【裁判字號】    97,上訴,274
【裁判日期】    970428
【裁判案由】    強盜等
【裁判全文】
臺灣高等法院高雄分院刑事判決         97年度上訴字第274號
上  訴  人
即  被  告  乙○○
                    （現於臺灣高雄戒治所）
指定辯護人  本院公設辯護人  于欣潔
上列上訴人因強盜等案件，不服臺灣屏東地方法院96年度訴字第
804 號中華民國97年1 月2 日第一審判決（起訴案號：臺灣屏東
地方法院檢察署96年度偵字第4419號），提起上訴，本院判決如
下：
    主  文
上訴駁回。
    事  實
一、乙○○意圖為自己不法之所有，於民國96年6 月26日下午4
    時許，騎乘其所有之車牌號碼960-CCF 號重型機車，攜帶其
    所有客觀上得以危害人生命、身體及安全，可供兇器使用之
    一字形螺絲起子1 支（未扣案），行經甲○○位於屏東縣竹
    田鄉○○村○○路62號之住處，見其住處後門未上鎖，有機
    可乘，竟基於竊盜之接續犯意，侵入甲○○之住處（侵入住
    居部分未據告訴），以上開一字形螺絲起子撬開甲○○住處
    後方倉庫之門鎖（毀損部份未據告訴）後，進入該倉庫竊得
    甲○○所有之搖腳機1 台，得手後先將之置放在倉庫外之空
    地上，旋又以上開一字形螺絲起子撬開該住處廚房之門上所
    裝設之門鎖，侵入該房間內竊得甲○○所有之冷風扇1 台，
    並將之置放在該房間外之走道上，繼而進入客廳旁之房間內
    搜尋財物，適甲○○睡醒，自其房間走出，見其所有之前開
    冷風扇被置放在房間走道上，察覺有異，並發現乙○○躲在
    前開客廳旁之房間內，旋即上前逮捕之，乙○○見狀欲推開
    該房間之紗門逃脫，甲○○遂以手抵住紗門，而將乙○○以
    紗門夾住，詎乙○○為脫免逮捕，竟拾起一旁甲○○所有之
    鐵撬1 支，用力揮擊甲○○之頭部左顳部處，致甲○○當場
    受有頭部（左顳部）撕裂傷約4 公分之傷害，以此強暴方式
    至使甲○○不能抗拒，甲○○果因頭部受傷極度疼痛，而鬆
    開其抵住紗門之手並向後退，乙○○旋即乘機逃離甲○○之
    住處，騎乘上開機車逃逸，而順利逃脫甲○○之追捕；甲○
    ○旋即報警處理，為警循線查知上情。
二、案經屏東縣警察局潮州分局報告臺灣屏東地方法院檢察署檢
    察官偵查起訴。
    理  由
甲、程序方面：
一、按被告以外之人於審判外之言詞或書面陳述，除法律有規定
    外，不得作為證據；然被告以外之人於檢察事務官、司法警
    察官或司法警察調查中所為之陳述，與審判中不符時，其先
    前之陳述具有較可信之特別情況，且為證明犯罪事實存否所
    必要，得為證據，刑事訴訟法第159 條第1 項、第159 條之
    2 分別定有明文。查證人即被害人甲○○於原審審理中，對
    於被告是否有為本案之準強盜犯行，所為證述均與警詢所述
    內容不同，前後陳述確有不符；又查證人甲○○於案發後立
    即主動報警處理，並向獲報後到現場處理之警員陳榮鴻表示
    要先去就醫，再製作筆錄，而於翌日前往警局製作筆錄，指
    述被告前開準強盜犯行，另警方於96年7 月2 日循線查知被
    告係本案犯罪嫌疑人，通知其至警局接受詢問時，係以一問
    一答之方式，由證人甲○○主動陳述其被害過程等情，有警
    詢筆錄2 份在卷可憑（見警卷第3 頁至第9 頁），並經證人
    陳榮鴻於原審到庭證述屬實（見原審卷第85頁、第86頁），
    而證人甲○○於原審審理時亦未提及警方有何不法取證行為
    ，此自檢察官於96年7 月19日傳喚其具結作證，其仍然為同
    一指述乙節（見偵查卷第6 頁）觀之，益加明確，參酌其製
    作筆錄之外部情狀，亦無何不適當之處，則證人先前警詢陳
    述之時既記憶清晰深刻，被告又未在場，其直接面對詢問警
    員所為陳述顯較為坦然，而其與被告達成和解後，在本院審
    理時可能因為對被告有所顧忌或同情而多所維護，其先前於
    警詢所陳應屬具有較可信之特別情況；再者，其係本案之被
    害人，其上開陳述自為證明犯罪事實所必要，況其業經本院
    於審理中傳喚到庭接受檢、辯雙方之交互詰問，賦予被告有
    與之對質、詰問其現在與先前陳述瑕疵之機會，自屬已充分
    保障被告之對質詰問權，故其於96年6 月27日、96年7 月2
    日警詢中所為陳述，應具有證據能力。
二、又按被告以外之人於審判外之陳述，雖不符前4 條之規定，
    而經當事人於審判程式同意作為證據，法院審酌該言詞陳述
    或書面陳述作成時之情況，認為適當者，亦得為證據。當事
    人、代理人或辯護人於法院調查證據時，知有第159 條第1
    項不得為證據之情形，而未於言詞辯論終結前聲明異議者，
    視為有前項之同意，刑事訴訟法第159 條之5 亦有明定。查
    本判決所引用之下述屬於傳聞證據之證據（除證人甲○○警
    詢證詞外），經審判長提示並告以要旨後，檢察官及被告均
    知該證據為審判外之言詞陳述及書面證據，原無證據能力，
    惟未於言詞辯論終結前表示異議，本院審酌上開證據作成之
    過程並無不適當之情形，且對於被告涉案之事實具有相當之
    關聯性，依刑事訴訟法第159 條之5 規定認具有證據能力。
乙、實體方面：
一、訊據上訴人即被告乙○○固坦承其有於案發時間，未經證人
    即被害人甲○○之同意，進入被害人上開住處之事實，惟矢
    口否認有何準強盜犯行，辯稱：當天我去行竊，但未行竊成
    功僅將東西搬移即被發現，被害人持鐵棒要追打我，我手臂
    不慎被紗門夾住，用力推開紗門要逃跑，卻撞到被害人正舉
    起之鐵棒而使被害人誤傷自己等語。
二、經查：
（一）上開事實，迭據證人即被害人甲○○於2 次警詢及偵訊時
      證述甚詳，其前後證詞互核堪稱一致，而被告於警詢時亦
      供承其當天確有攜帶一字形螺絲起子，騎乘上開機車行經
      被害人住處，見被害人住處後門未上鎖，即自後門進入被
      害人住處行竊，其先以螺絲起子撬開被害人住處後方倉庫
      之門鎖，進入倉庫竊取搖腳機，將之搬至倉庫外空地擺放
      ，又進入被害人住處內行竊，被害人發現後上前欲逮捕之
      ，被害人靠近紗門，其遂推開紗門逃離現場等情，此業經
      原審勘驗被告警詢錄音光碟屬實（詳見原審卷第57頁至第
      63頁），而被告於原審審理時亦稱其於警詢時確有為上開
      陳述，被告與辯護人對於原審勘驗之結果亦不爭執（見原
      審卷第64頁），其供述確與被害人警偵訊所指述之案發過
      程大致相符，被告警詢供詞及被害人警偵訊之證詞應堪採
      信，此外，並有扣押筆錄、扣押物品目錄表、贓物認領保
      管單、國仁醫院診斷證明書、和解書各1 份及被害人帶同
      警員在案發現場蒐證拍攝之相片、被告帶同警方至案發現
      場採證之相片等在卷可憑（分見警卷第10頁至第12頁、第
      14頁至第15頁、第20頁至第27頁），被告所為上開準強盜
      犯行，洵堪認定。
（二）至於被告於原審準備程序時固辯稱其在警詢時，因頭受傷
      且服用鎮定劑，警員反覆詢問，其方會為前開供述等語；
      惟經原審勘驗被告警詢錄音光碟結果，被告在接受詢問之
      始，屢次以案發時其有服用安眠藥為藉口，辯稱不知當時
      發生何事，且在警員告知其涉嫌犯準強盜罪時，復與警員
      爭論其僅犯竊盜罪，嗣經警員逐一詢問，其始自行供出上
      開內容，且其仍知否認為逃脫逮捕以鐵撬打傷被害人一事
      ，辯稱係因被害人欲拿鐵撬毆打伊，其一時緊張，以手推
      擋，可能不慎打到被害人等語，再被告對於警員所提出之
      問題均能具體流暢地回答，語調自然無異狀，在警員詢問
      完畢時，亦表示當時之精神狀況良好等情，有上開勘驗筆
      錄可憑，則以被告接受詢問之初尚知否認全部犯行，經警
      方以相關事證詢問之，其方主動供出部分犯罪事實，復仍
      知否認有以鐵撬毆打被害人以逃脫逮捕之犯行，佐以其警
      詢所供之案發經過與被害人所為證詞大致相符，及其警詢
      時之語氣態度等節判斷，堪認其製作警詢筆錄之時，思路
      清晰、意識清楚，精神狀況正常良好，其此部分所辯顯屬
      畏罪飾卸之詞，委無足採，其至原審準備程序，始翻異前
      詞，為前開不實之辯解，顯有可疑。此外，辯護意旨固稱
      被告於原審主張其警詢自白非出於其任意性云云，惟遍閱
      全卷，被告僅辯稱警員製作筆錄時詢問很多遍，其因頭部
      受傷、吃鎮定劑方會為前開供述云云（見原審卷第24頁背
      面、第64頁），並未指摘警員有對其施以何強暴、脅迫等
      不正方法，辯護意旨就此容有誤會，併此敘明。
（三）又證人即被害人甲○○固於原審審理時改稱：「我與被告
      認識約2 、3 年，96年6 月26日下午，我與被告2 人在我
      住處客廳喝酒，後來發生不愉快，被告就拿鐵撬打我頭部
      ，我就去追他，他逃跑時又拿走我的搖腳機，我出聲喊他
      ，他才把搖腳機放下，他沒有進去倉庫內，本案是因為我
      請被告喝酒，被告卻打我，我想讓他多關幾年才會在警偵
      訊時那樣說。」等語（詳見原審卷第49頁背面至第50頁）
      ，與其於2 次警詢時明確證稱：其與被告不認識，案發時
      其原本在家睡午覺，醒來時發現其屋內1 台冷風扇被搬出
      來放在房間走道，察看發現被告躲在另一房間內，其遂以
      手將房門擋住，結果被告由房間內用手推開房門跑出來，
      右手並持1 把鐵撬由上往下打其頭部一下，其往後退，被
      告就往屋外跑，騎1 部停在外面之黑色機車往內埔方向逃
      離；被告當天偷竊1 台冷風扇及1 台搖腳機，冷風扇原本
      放在廚房旁的房間內，搖腳機本來放在其住處後方倉庫內
      ，冷風扇被被告放在房間走道上、搖腳機被放在後門空地
      上，被告是自其住處後方之鐵門進入，其住處後方倉庫及
      廚房門鎖被撬開，房間內物品有遭翻動過之情節（見警卷
      第3 頁至第9 頁），相去甚遠，亦與被告於原審所辯：其
      於案發當日與甲○○喝酒發生口角打架，其不甘心，就到
      甲○○住處等甲○○，其當時在倉庫裡面等甲○○，因為
      搖腳機和運動器材擋到伊，其就把運動器材搬開，等到甲
      ○○出現，其就衝上前，因為甲○○手中有很像鐵條的東
      西，其就動手搶，可能因此不慎打到甲○○，後來其就逃
      離現場等語（見原審卷第24頁背面）出入甚大，被害人於
      原審所為證詞之真實性，實啟人懷疑。又查被害人於案發
      後立即報警，警員陳榮鴻旋前往被害人上開住處，被害人
      向其陳述其發現遭竊及竊賊以鐵撬打傷其頭部後逃離現場
      之過程，並指出竊嫌係自何處侵入、在何處竊取財物、竊
      取之財物為何、竊嫌逃離時遺留何物等細節，供警員陳榮
      鴻拍照採證乙情，業據證人陳榮鴻於原審結證明確（見原
      審卷第85頁、第86頁），並有案發現場蒐證相片10張附卷
      可稽（見警卷第23頁至第27頁），而該些相片所示之現場
      情形，即被害人住處後方倉庫及房間之門鎖被撬壞，該倉
      庫及房間均有遭人翻動之跡象，亦與其前開警詢指述相符
      ，又警方循線查知被告係本案犯罪嫌疑人，通知被害人至
      警局作相片指認時，其立即在5 張相片中指認被告係竊嫌
      ，且於警員鄭俊俍帶同被告前往被害人上開住處採證，被
      害人一見到被告，當場向警員表示被告係竊賊等情，亦經
      證人鄭俊俍於原審證述明確（見原審卷第88頁），並有警
      局指認相片附卷可考（見警卷第17頁），佐以被害人於警
      詢時係主動向警方陳述被害經過，且迄至檢察官偵訊時其
      仍為同一證述之事實，堪認被害人於警偵訊所陳確屬信而
      有徵。
（四）被害人於警詢時已明確陳稱與被告不認識等語（見警卷第
      8 頁），於警方偵辦過程中，其未曾提及與被告認識一事
      ，且被告與被害人見面時，亦未讓人產生渠等彼此相識之
      感覺乙情，有證人鄭俊俍之證詞可按（見原審卷第89頁）
      ，而被告於警偵訊時亦未曾表示其與被害人認識，被害人
      及被告於原審始改稱渠等認識多年、係朋友關係等語，顯
      非實情，另證人陳榮鴻亦於原審時明確證稱其獲報到達被
      害人住處時，被害人並未在喝酒，現場沒有酒瓶，亦無酒
      味，被害人當時很清醒等語（見原審卷第85頁背面、第87
      頁背面），亦證被害人於原審所為前開證詞確屬不實。
（五）警方查獲被告當天，被告與被害人即在潮州分局竹田分駐
      所當場和解，被告之母親當場支付新台幣5,000 元賠償金
      予被害人，渠等並委託警員鄭俊俍填寫和解書內容，警員
      鄭俊俍在和解書之「肇事情形」欄記載「乙方乙○○於96
      年6 月26日16時許，在屏東縣竹田鎮○○村○○路62號，
      因進入甲方（即甲○○）住處行竊財物為甲方發現後，乙
      方持鐵撬打傷甲方之頭部，造成甲方（頭）部受傷流血後
      乙方逃逸」，該內容係被害人唸給警員鄭俊俍繕打，經被
      告與被害人確認內容後簽名等情，此有證人鄭俊俍於原審
      之證詞及和解書1 份在卷可按（見原審卷第87頁背面、警
      卷第31頁），衡諸常理，倘被害人於原審所述其係因與被
      告發生口角，而遭被告以鐵撬打傷乙情為真，被害人何需
      於和解時，在和解書上故為虛偽不實之記載？被告又何以
      會在此不實記載之和解書上簽名？再渠等和解後，被害人
      為何仍在檢察官偵訊時為前開指述？此顯與常理相悖；況
      倘被害人因請被告飲酒，卻遭被告毆傷，心有不甘，遂謊
      報遭人竊盜毆傷，其理應會在報案時直接表明係被告所為
      ，而無須如此拐彎抹角地僅描述被告之特徵供警方追查。
      至於辯護人固為被告辯護稱被告被羈押於看守所，應無機
      會影響被害人之證詞云云，然查被告係於96年10月1 日始
      因另案被羈押，此有臺灣高等法院被告前案紀錄表在卷可
      按，而原審於96年9 月5 日即已進行準備程序，被告當時
      即聲請傳喚被害人到庭作證，此有原審準備程序筆錄在卷
      可稽（見原審卷第24頁、第25頁），實非無被告於被羈押
      前即已先聯繫被害人與其串證之可能，辯護人此部分辯解
      顯無法為有利於被告之認定。綜上，被告之辯解及被害人
      在本院所為證詞有前述諸多不合理之處，難以採信，堪認
      本件被害人應係因其與被告已達成和解，且已獲得相當之
      賠償金，對於被告有所顧忌或同情，而故為前開虛偽不實
      之證詞試圖迴護被告，自難以其審理中之證詞為有利於被
      告之認定。
（六）被告於警詢時固曾辯稱其於案發時因服用安眠藥，神智不
      清，不知當時發生何事等語，然如前所述，被告於警詢時
      ，主動將前開案發經過告知警方，又觀諸其犯罪及逃逸之
      經過，即先破壞被害人住處後方倉庫門鎖，入內竊得搖腳
      機後，又破壞被害人住處後方廚房門鎖，進入被害人住處
      ，在其中一間房間竊得冷風扇，復進入另一間房間搜尋財
      物，為被害人發現後，為逃避逮捕，以鐵撬敲擊被害人頭
      部，而迅速逃逸等情，足認其所為舉動，均應係出於自主
      判斷與決定，並非處於無意識狀態甚明，況被告於原審始
      終未提及其於案發時之精神狀況有何不正常之處，足認其
      警詢中所為前開辯解，亦屬畏罪卸責之詞，委無足採。
（七）被告於本院準備程序中仍一再否認竊盜及準強盜犯行，但
      卻於本院97年3 月24日審理時卻庭呈1 份自白書，坦承因
      竊盜被發現，而與被害人發生拉扯、推擠，想脫逃導致被
      害人頭部被鐵棒誤傷等情，有該自白書1 份在本院卷第48
      頁可稽，可見被告於原審及本院準備程序中所辯未行竊等
      語，均係卸責之詞，不足採信。
（八）被告竊取被害人財物得逞後，為脫免逮捕，以鐵撬敲擊被
      害人頭部之強暴行為，導致被害人頭部（左顳部）撕裂傷
      4 公分併手術縫合，有該診斷證明書1 份及照片2 幀在警
      詢卷第14頁、第25頁可憑，而該鐵撬雖未隨案移送，然據
      警詢卷所附之照片觀之，該鐵撬有1 尺多長，且約直徑2
      公分粗，以此敲打頭部，造成被害人之頭部撕裂傷流血，
      縫合5 針，被害人被被告以鐵撬敲打頭部受傷後，即往後
      退，被告趁機逃跑，可見已至使被害人達到不能抗拒之程
      度甚明，否則，被害人當時如可抗拒，為何會往後退？被
      告豈有逃逸之機會？何況刑法第329 條之準強盜罪，並未
      以「至使不能抗拒」為構成要件，且依司法院釋字第630
      號解釋，亦未以準強盜罪需以行為人當場實施之強暴、脅
      迫行為，已達致使不能抗拒之程度。故辯護人以被害人當
      時未達不能抗拒之程度，被告之行為與準強盜罪構成要件
      不符抗辯，尚不足採。
（九）綜上所述，足見被告所辯，顯係卸責之詞，不足採信。本
      件事證明確，被告加重準強盜犯行，堪以認定。
三、按刑法第321 條第1 項第2 款之毀越門扇安全設備罪，關於
    毀越，係指毀損與踰越而言；毀壞構成門之一部之鎖，應認
    為毀壞門扇，最高法院64年度第4 次刑庭庭推總會議決議參
    照，且刑法第321 條第1 項第2 款之毀越門扇安全設備竊盜
    罪，關於「毀越」指毀損與踰越而言，其中毀損門扇安全設
    備竊盜罪，乃同法第354 條之毀損罪與普通竊盜罪之結合犯
    ，上開毀損門扇安全設備，係犯普通竊盜罪之加重情形，已
    結合於所犯加重竊盜之罪質中，自不能於論以加重竊盜罪外
    ，更行論以毀損罪，亦有最高法院92年度台非字第6 號判決
    可資參照；又按刑法第321 條第1 項第3 款之攜帶兇器竊盜
    罪，係以行為人攜帶兇器竊盜為其加重條件；此所謂兇器，
    其種類並無限制，凡客觀上足對人之生命、身體、安全構成
    威脅，具有危險性之兇器均屬之，且祇須行竊時攜帶此種具
    有危險性之兇器為已足，並不以攜帶之初有行兇之意圖為必
    要（最高法院79年台上字第5253號判例意旨可參）；再按刑
    法第329 條所謂：「竊盜或搶奪，因防護贓物、脫免逮捕或
    湮滅罪證，而當場施以強暴脅迫者，以強盜論」，係指以強
    盜罪相當條文處斷之意，並非專以刑法第328 條第1 項之強
    盜罪論，故刑法第330 條所謂犯強盜罪，不僅指自始犯強盜
    罪者而言，亦包括刑法第329 條以強盜論之情形；亦即，若
    犯準強盜而有刑法第321 條第1 項各款情形之一，仍應依第
    330 條論處，此亦有最高法院42年台上字第523 號判例足參
    。查被告乙○○行竊時所攜帶之一字形螺絲起子，係鐵製材
    質，質地堅硬，且體積非小，業據被告供陳在卷，足見若持
    之對人攻擊，對人之生命、身體應具有危害危險性，自屬刑
    法第321 條第1 項第3 款規定之兇器無疑；又被告以上開一
    字形螺絲起子撬開被害人住處廚房門上所裝設之屬於該門一
    部之鎖，而侵入被害人住處行竊，確屬刑法第321 條第1 項
    第2 款規範之毀壞門扇行為；再被告竊取被害人財物得逞後
    ，為脫免逮捕，以鐵撬敲擊被害人頭部成傷之強暴行為，已
    至使被害人不能抗拒，是核被告乙○○所為，係犯刑法第32
    9 條之準強盜罪，而有刑法第321 條第1 項第2 款、第3 款
    之情形，應以刑法第330 條第1 項之加重準強盜罪論處。又
    被告於竊盜後，為脫免逮捕，以鐵撬敲打被害人頭部，致被
    害人受傷，乃準強盜罪之當然結果，且無證據證明其另有傷
    害之故意，不再論傷害罪。再被告先後竊取被害人搖腳機及
    冷風扇之所為，係於密切接近之時間及地點，基於同一竊盜
    犯意下之接續行為，僅侵害一個法益，為接續犯，應僅論以
    一罪。
四、原判決以被告乙○○罪證明確，因予適用刑法第329 條、第
    330 條第1 項、第321 條第1 項第3 款之規定，並審酌被告
    任意侵入他人住處行竊，於犯行遭發覺後，為脫免逮捕竟對
    被害人施以強暴行為，致被害人受傷，對於社會治安之危害
    實不小，且素行非佳（參見卷附臺灣高等法院被告前案紀錄
    表之記載），犯後復矢口否認犯行，毫無悔意，惟念其所竊
    財物價值非鉅，且未及帶離現場即被被害人發現，尚未有不
    法所得，又已與被害人達成和解，此有和解書1 份在卷可按
    （見警卷第31頁）等一切情狀，量處有期徒刑7 年8 月；且
    敘明被告用以行竊之一字形螺絲起子1 支，雖被告自承係其
    所有，然未扣案，且不能證明尚屬存在，為免生執行上之困
    擾，爰不予宣告沒收，又被告犯準強盜罪所用之上開鐵撬，
    係被害人所有乙節，業經被害人於警詢中證述明確（見警卷
    第7 頁），依法自不得宣告沒收。其認事用法核無違誤，所
    處之刑亦屬允當。被告上訴意旨，仍執前詞，否認犯準強盜
    罪，指摘原判決不當，為無理由，應予駁回。
五、另證人甲○○於原審就案情有重要關係事項即被告是否有為
    本案準強盜犯罪事實一事，供前具結而有虛偽陳述，涉及偽
    證罪部分，宜由檢察官另行偵辦，附此敘明。
據上論斷，應依刑事訴訟法第368條，判決如主文。
本案經檢察官蔡國禎到庭執行職務。
中    華    民    國    97    年    4     月    28    日
                  刑事第二庭  審判長法  官  林正雄
                                    法  官  陳啟造
                                    法  官  黃壽燕
以上正本證明與原本無異。
如不服本判決應於收受本判決後10日內向本院提出上訴書狀，其
未敘述上訴理由者，並得於提起上訴後10日內向本院補提理由書
狀（均須按他造當事人之人數附繕本）「切勿逕送上級法院」。
中    華    民    國    97    年    4     月    28    日
                                    書記官  梁雅華
附錄本判決論罪科刑法條：
中華民國刑法第321條第1項第3款
  犯竊盜罪而有左列情形之一者，處6 月以上、5 年以下有期徒
  刑：
  三  攜帶兇器而犯之者。
中華民國刑法第329條
  竊盜或搶奪，因防護贓物、脫免逮捕或湮滅罪證，而當場施以
  強暴脅迫者，以強盜論。
中華民國刑法第330條
  犯強盜罪而有第321 條第1 項各款情形之一者，處7 年以上有
  期徒刑。
  前項之未遂犯罰之。


司法院資訊處製作；財團法人民間司法改革基金會備份。
